臺灣宜蘭地方法院刑事判決　　　　　　　 99年度訴字第436號
公　訴　人　臺灣宜蘭地方法院檢察署檢察官
被　　　告　李汪財
選任辯護人　李秋銘律師
　　　　　　黃金亮律師
上列被告因違反醫師法案件，經檢察官提起公訴（99年度偵字第
4707號），本院判決如下：
    主  文
李汪財無罪。
    理  由
壹、證據能力部分：
一、按刑事訴訟法上「證據排除原則」，係指將具有證據價值，
    或真實之證據因取得程序之違法，而予以排除之法則。而私
    人之錄音、錄影之行為所取得之證據，應受刑法第315條之1
    與通訊保障及監察法之規範，私人違反此規範所取得之證據
    ，固應予排除。惟依通訊保障及監察法第29條第3款之規定
    「監察者為通訊之一方或已得通訊之一方事先同意，而非出
    於不法目的者，不罰」，通訊之一方非出於不法目的之錄音
    ，所取得之證據，即無證據排除原則之適用。又當事人之一
    方為蒐集他方之犯罪證據，而以錄音、錄影他方非公開之活
    動、談話者，即與刑法第315條之1規定之「無故」行為不同
    ，故不構成該法條之罪。本件證人黃素貞認被告李汪財有擅
    自執行醫療業務之行為，欲蒐集證據以向主管機關檢舉，遂
    分別委請林孟賢、吳彥良持具有錄影功能之手機，二次私自
    攝錄黃素貞與被告李汪財在宜蘭縣羅東鎮○○路○段198號處
    之對話內容及互動過程，旨在蒐集被告李汪財擅自執行醫療
    業務之不法事證，並非出於不法目的，依前開規定，其因而
    取得之上開錄影光碟，復經本院踐行勘驗程序，即非無證據
    能力，辯護意旨指此錄影光碟無證據能力，自無理由。
二、本件係民眾陳情檢舉被告有未取得牙醫師資格而為民眾診療
    牙齒之違反醫師法行為，經宜蘭縣政府衛生局稽查隊人員於
    99年8月24日至宜蘭縣羅東鎮○○路○段198號被告住處進行
    實地稽查，並於稽查後製作工作稽查紀錄及拍照存證，是該
    稽查行為核與行政罰法第34條等相關規定相符。再本件宜蘭
    縣政府衛生局人員實施現場稽查時，僅就現場狀況拍照存證
    ，並為稽查紀錄，應屬行政稽查之行為，並非刑事搜索，自
    無非法搜索取得證據之問題，況被告於衛生局人員進入該處
    所時係有經被告同意，此業據證人即衛生局人員邱麗蓉證述
    明確，被告當庭對此證人所述亦未表示意見（本院卷第69、
    74頁），是辯護人指稱衛生局人員所拍攝之現場照片，係未
    經被告同意所為，故無證據能力云云，並無理由。
三、此外，本院下列所引用卷內之文書證據之證據能力部分，並
    無證據證明係公務員違背法定程序所取得，且當事人等於本
    院亦均未主張排除其證據能力，且迄本院言詞辯論終結前均
    未表示異議，本院審酌前揭文書證據並無顯不可信之情況與
    不得作為證據之情形，依刑事訴訟法第158條之4反面解釋及
    第159條之4之規定，亦應認均有證據能力，合先敘明。
貳、實體部分：
一、公訴意旨略以：被告李汪財未取得合法之牙醫師資格，竟基
    於擅自執行牙醫醫療業務之犯意，自不詳時間起至民國99年
    8月24日止，在其位於宜蘭縣羅東鎮○○路○段198號住處（
    下稱被告住處），執行為病患補牙、植牙等醫療業務。嗣宜
    蘭縣政府衛生局接獲檢舉後，於99年8月24日上午9時40分許
    ，至上開處所稽查時，查獲現場擺置牙科治療椅2台、消毒
    箱1台及使用過醫療器材乙批，案經宜蘭縣政府衛生局函送
    偵辦，因認被告所為，係犯醫師法第28條之未取得合法醫師
    資格擅自執行醫療業務罪之概括一罪犯嫌。
二、公訴人認被告涉犯前揭罪嫌，無非以被告之供述、證人黃素
    貞之證述、行政院衛生署醫事管理系統查詢結果、宜蘭縣政
    府衛生局所醫政工作稽查紀錄、現場照片、翻拍錄影畫面照
    片、錄影光碟2片及檢察官勘驗筆錄1份為主要論據。
三、按犯罪事實應依證據認定之，無證據不得認定犯罪事實；不
    能證明被告犯罪者，應諭知無罪之判決，刑事訴訟法第154
    條第2項、第301條第1項分別定有明文。而事實之認定，應
    憑證據，如未能發現相當證據，或證據不足以證明，自不能
    以推測或擬制之方法，為裁判基礎，且認定犯罪事實所憑之
    證據，雖不以直接證據為限，間接證據亦包括在內，然而無
    論直接證據或間接證據，其為訴訟上之證明，須於通常一般
    之人均不致有所懷疑，而得確信其為真實之程度者，始得據
    為有罪之認定，倘其證明尚未達到此一程度，而有合理懷疑
    存在，無從使事實審法院得有罪之確信時，即應諭知被告無
    罪之判決。又刑事訴訟法第161條已於91年2月8日修正公布
    ，其第1項規定：檢察官就被告犯罪事實，應負舉證責任，
    並指出證明之方法。因此，檢察官對於起訴之犯罪事實，應
    負提出證據及說服之實質舉證責任。倘其所提出之證據，不
    足為被告有罪之積極證明，或其指出證明之方法，無從說服
    法院以形成被告有罪之心證，基於無罪推定之原則，自應為
    被告無罪判決之諭知（最高法院分別著有40年台上字第86號
    、76年台上字第4986號、92年度台上字第128號判例參照）
    。
四、訊據被告李汪財堅詞否認有何公訴人所指之上述犯行，辯稱
    ：伊並無執行治療行為，僅偶有修理老人家卸下之假牙，衛
    生局人員拍攝現場照片中之治療椅、消毒箱、醫療器材及假
    牙製造材料等物，是已過世而領有醫師執照之父親李後興、
    擔任齒模製作師之兒子李洋宜所有放置於其住處等語。而按
    「醫療行為」係指以治療、矯正或預防人體疾病、傷害、殘
    缺為直接目的，所為之診察、診斷及治療；或基於診察、診
    斷結果，以治療為目的，所為的處方、用藥、施術或處置等
    行為的全部或一部，均屬之；又「醫療業務」係指以醫療行
    為為職業者而言。本件被告已坦認並未取得合法醫師資格，
    是本件所應究明者即為被告是否有擅自執行醫療業務之行為
    。經查：
  (一)證人黃素貞於檢察官偵訊及本院審理時雖證稱：我因聽聞妹
    妹黃素茹告知被告為密醫，為蒐集證據檢舉被告，故先於98
    年12月間至上開被告住處詢問植牙價格，但因被告店內有客
    人，要我半小時以後再去，後我又於99年8月21日晚間至上
    開被告住處，以門牙蛀牙為由，請被告幫忙補牙，我有把疼
    痛的牙比給被告看，被告說洞太大，要先抽神經，抽神經要
    八百元，抽完以後補洞要五百元，後來沒有給被告治療等語
    （本院卷第59頁以下）；復經本院勘驗證人黃素貞所提出之
    99 年8月21日蒐證光碟內容，顯示被告曾向黃素貞稱：「她
    那個不是…痛，她那個是神經」、「補是歸補，抽神經歸抽
    神經」、「抽神經要八百」等語（本院卷第91頁以下）；惟
    據上開事證，僅得證明證人黃素貞曾因牙齒疾患問題詢問被
    告處理方式、處理價格之事實，尚難遽認被告有為何診察、
    診斷或治療之醫療行為。至證人黃素貞另證稱：我於98年12
    月間去被告店內詢問時，有一位60幾歲的女性病患正躺在醫
    療台上，被告正在幫病人弄牙齒，有看到被告拿醫療用的鉗
    子，因此被告要我半小時以後再來，但有談到蛀一顆牙要做
    三顆，我總共蛀二顆牙要做六顆等語；惟經本院勘驗證人黃
    素貞所提出之98年12月間蒐證光碟內容，僅見持攝影機者持
    續走動而經過被告住處門口，被告住處內屏風後右上角有一
    亮燈，隨後即離開被告住處，並未見證人黃素貞有進入被告
    住處，或與被告為任何交談，且由畫面內容亦無法看出被告
    有為任何醫療行為；則證人黃素貞所述核與其所提出之光碟
    內容並不相符，自難遽信為真。
  (二)證人即宜蘭縣衛生局稽查人員邱麗蓉到庭證稱：因衛生局接
    獲黃素貞等人檢舉有疑似違反醫師法情形，故於99年8月29
    日至上開被告住處進行稽查，現場有看到牙科治療椅2台、
    消毒箱1台、使用過醫療器材、假牙材料、鑽頭等，但因沒
    有搜索票，故僅有進行照相，並未一一檢查有何種藥品器材
    或器材有無正插電使用等語（本院卷第67頁以下），復經本
    院將現場照片送請宜蘭縣政府衛生局查明照片中器材是否有
    植牙材料及器械一情，經該局以100年1月1日衛醫字第09900
    26197號函覆稱：因未有搜索證明，故無法將相關器械帶回
    表列及證明是否有植牙所需材料及器械等語（本院卷第45頁
    ）、另將現場照片送請行政院衛生署食品藥物管理局查明照
    片中藥物品項，經該局以100年4月28日FDA藥字第100002388
    4 號函覆稱：無法判定等語（本院卷第101頁）。是由證人
    邱麗蓉所言及宜蘭縣政府衛生局、行政院衛生署食品藥物管
    理局之函覆，均不能據以認定被告有為何診斷、治療之醫療
    行為。
  (三)至上開被告住處雖有牙科治療椅2台、消毒箱1台、使用過醫
    療器材、假牙材料、鑽頭、藥品等物件，雖經證人邱麗蓉之
    證述如前，並有現場照片為證，惟被告就此已辯明因其父親
    李後興生前為執業牙醫師，其子李洋宜為齒磨製作師，上開
    物件是其父親遺留下來的或其子李洋宜所有等語，並提出其
    父李後興之開業執照、其子李洋宜之齒模製作協進會核發之
    結業證書（本院卷第30、32頁），再參以卷附宜蘭縣政府衛
    生局所醫政工作稽查紀錄，並未顯示現場稽查時有查獲任何
    診療之相關病歷資料，實難以稽查時發現現場有醫療器材及
    藥品之陳列，即推論被告有從事牙醫師之醫療行為。
五、綜上所述，公訴人所提出之證據，或證明方法，並無從說服
    本院形成被告有罪之心證，且復查無積極證據足資認定被告
    確有公訴人所起訴之未取得合法醫師資格，擅自執行醫療業
    務，違反醫師法之犯行，自應為被告無罪判決之諭知。
據上論斷，應依刑事訴訟法第301條第1項前段判決如主文。
本案經檢察官陳錦雯到庭執行職務
中    華    民    國   100    年    5     月    26    日
                  刑事第四庭審判長法  官   林楨森
                                  法  官   王耀興
                                  法  官   陳雪玉
以上正本證明與原本無異。
如不服本判決應於收受送達後十日內向本院提出上訴書狀，並應
敘述具體理由；其未敘述上述理由者，應於上訴期間屆滿後二十
日內向本院補提理由書(均須按他造當事人之人數附繕本)「切勿
逕送上級法院」。
                                  書記官   陳建宇
中    華    民    國   100    年    5     月    26    日